【裁判字號】    98,簡上,46
【裁判日期】    990503
【裁判案由】    確認本票債權不存在
【裁判全文】
臺灣宜蘭地方法院民事判決              98年度簡上字第46號
上  訴  人  甲○○
被  上訴人  丙○○
上列當事人間請求確認本票債權不存在事件，上訴人對於中華民
國98年9月9日本院羅東簡易庭98年度羅簡字第17號第一審判決提
起上訴，本院於99年4月20日言詞辯論終結，判決如下：
    主      文
原判決廢棄。
被上訴人在第一審之訴駁回。
第一、二審訴訟費用新台幣參仟捌佰貳拾伍元由被上訴人負擔。
    事實及理由
一、被上訴人起訴主張：上訴人及訴外人乙○○為被上訴人召集
    成立之互助會會員，該互助會共32會，最後一會由乙○○得
    標，然上訴人表示：乙○○部分是上訴人借用乙○○之名義
    參加，會款均由上訴人繳納，故最後一會32萬元合會金應由
    上訴人受領云云，被上訴人為避免日後另起爭執，乃向上訴
    人表示應由乙○○本人親自領取，上訴人仍一再騷擾，被上
    訴人不得已始開立票面金額新台幣（下同）127,000 元，發
    票日為民國95年1月3日之本票乙紙（下稱系爭本票）予上訴
    人，惟被上訴人實際上並無給付上訴人合會金之義務，此為
    鈞院97年度羅小字第553號判決、98年度小上字第2號確定判
    決所認定，是系爭本票之債權應不存在，現上訴人持系爭本
    票聲請本票裁定，致被上訴人私法上之地位受有危害，爰依
    法提起本件確認之訴等語。並聲明：確認上訴人持有被上訴
    人於民國95年1月3日簽發、面額127,000元之本票，對被上
    訴人之本票債權不存在。
二、上訴人則以：上訴人係借用乙○○名義參加被上訴人之互助
    會，會款均由上訴人支付，乙○○從未出面。又互助會結束
    至今已逾3 年，其他會員並未出面向被上訴人追討合會金，
    亦可證明上訴人為末會合會金之所有人。再者，若上訴人非
    合會金所有人，被上訴人焉有可能開立系爭本票交付上訴人
    等語，資為抗辯。
三、本件原審對於被上訴人之請求，判決被上訴人勝訴，上訴人
    聲明不服，提起本件上訴，請求廢棄原判決，並駁回被上訴
    人在第一審之訴；被上訴人則請求駁回上訴。
四、兩造不爭執之事實：
    被上訴人於91年間自任會首召集互助會，自91年6 月25日起
    至94年1 月25日止，共32會，上訴人有以自己名義參加乙會
    ，該互助會同時有訴外人乙○○之名義參加乙會，最末標之
    得標合會金共32萬元，被上訴人尚未完成給付，嗣被上訴人
    開立系爭本票及4 萬元現金交予上訴人，並將被上訴人對訴
    外人曹國範3 萬元之債權讓予上訴人之事實，此為兩造所不
    爭執，並有本院97年度羅小字第553 號卷宗所附之系爭本票
    影本、互助會單、字據各乙份及收據5 張可資佐證，上開事
    實堪信屬實。
五、得心證之理由：
    被上訴人不否認系爭本票之真正，然主張兩造間並無原因關
    係即乙○○名義之合會金債權存在，而主張系爭本票債權不
    存在等語。上訴人則主張其係借用乙○○名義參加互助會，
    被上訴人始開立系爭本票支付合會金等語。故本件之爭點，
    即在於系爭本票之原因關係即上訴人主張以乙○○名義參加
    之合會權利義務屬於上訴人所有，是否為真實？
(一)經查：證人乙○○於本件上訴後到庭證稱：我沒有參加被上
    訴人召集之互助會，上訴人沒有邀我參加，我根本就不知道
    ，我也不知道會單上為何會有我的姓名等語，核與上訴人主
    張乙○○並未參加互助會乙節相符。而被上訴人自承以乙○
    ○名義參加之會款，均係由上訴人按期交付予被上訴人，被
    上訴人尚未給付該部分得標合會金，且被上訴人從未與乙○
    ○有所接觸，故上訴人主張以乙○○名義參加之合會，其權
    利義務屬於上訴人所有，應屬可採。
(二)被上訴人雖辯稱：上訴人從頭到尾都沒有跟我講乙○○是他
    個人出資的，且我開收據給上訴人，還是開乙○○及上訴人
    兩人，上訴人當時都沒有更正參加人乙○○的名義，他在法
    律上是否能夠主張會員的權利，我認為仍有疑義云云。然查
    ：被上訴人召集成立之互助會最後一會係於94年1 月25日開
    標，而系爭本票係在95年1月3日所簽發，此有互助會單及系
    爭本票在卷可參，兩者相距將近1 年之久，縱使被上訴人原
    先無法確認乙○○名義之合會是否為上訴人所有，然其於互
    助會結束後1 年始開立系爭本票交付上訴人，堪認被上訴人
    於簽發系爭本票時，對於乙○○名義之合會權利義務屬於上
    訴人所有乙節，業已知悉，否則豈會簽發系爭本票及現金交
    付上訴人？且系爭本票上並無載明受款人為乙○○，如被上
    訴人主觀認知並非交付上訴人而係交付乙○○者，當會指定
    乙○○為受款人，此由被上訴人於互助會期間開立之收據均
    有載明乙○○之名義，互為對照，即可得知，足認被上訴人
    簽發系爭本票時，已認知乙○○名義之合會權利義務屬於上
    訴人所有。況從本件係於本院97年度羅小字第553號給付會
    款事件於97年12月10日判決有利於被上訴人之後，被上訴人
    始於98年1月12日提起本件確認之訴，否認系爭本票債權存
    在，在此之前，並未否認系爭本票債權存在之情事，足證被
    上訴人前述辯解，要無可採。
六、綜上所述，被上訴人訴請確認系爭本票債權不存在，並無理
    由，應予駁回。原審判決被上訴人勝訴，自有未洽。上訴意
    旨指摘原判決不當，求予廢棄改判，為有理由，應由本院予
    以廢棄改判，如主文第2 項所示。本件第一、二審訴訟費用
    ，包括第一審裁判費1,330、第二審裁判費1,995元及證人旅
    費500元，合計3,825元，應由敗訴之被上訴人負擔。
七、據上論結，本件上訴為有理由，依民事訴訟法第436條之1第
    3項、第450條、第78條，判決如主文。
中    華    民    國    99    年    5     月     3    日
                  臺灣宜蘭地方法院民事庭
                      審判長    楊麗秋
                      法  官    張軒豪
                      法  官    林俊廷
正本係照原本作成。
本件不得上訴。
中    華    民    國    99    年    5     月    4     日
                      書記官    許麗汝

司法院資訊處製作；財團法人民間司法改革基金會備份。
